【裁判字號】    97,上易,1569
【裁判日期】    971106
【裁判案由】    侵占
【裁判全文】
臺灣高等法院臺中分院刑事判決        97年度上易字第1569號
上  訴  人  臺灣臺中地方法院檢察署檢察官
上  訴  人
即  被  告  乙○○
上列上訴人等因侵占案件，不服臺灣臺中地方法院97年度易緝字
第263號中華民國97年7月11日第一審判決（起訴案號：臺灣臺中
地方法院檢察署94年度偵字第17700號，移送併辦案號：臺灣臺
中地方法院檢察署95年度偵字第3019號、臺灣雲林地方法院檢察
署96年度偵緝字第87號），提起上訴，及檢察官移送併辦（臺灣
臺中地方法院檢察署97年度偵字第19641號），本院判決如下：
    主    文
原判決撤銷。
乙○○連續意圖為自己不法之所有，而侵占對於業務上所持有之
物，處有期徒刑拾壹月。
    犯罪事實
一、乙○○前未曾受有期徒刑以上刑之宣告，素行尚佳，竟基於
    意圖為自己不法所有之概括犯意，先後為下述之侵占犯行：
（一）乙○○於民國93年7月5日，在丙○○所任職位於臺中市南
      屯區○○○路○段1000之5號「威通商行」內（移送併辦
      意旨書誤以借用地點為乙○○所任職，址設臺中市西屯區
      ○○○○路217之1號「驛達利汽車修配場」），向丙○○
      借用IBM品牌之筆記型電腦一部，約定用畢即予返還。詎
      乙○○竟於使用該筆記型電腦後，未依約按時返還該筆記
      型電腦，易持有為所有而將之侵占入己。
（二）乙○○另自93年7月間某日起，任職於甲○○所經營，址
      設臺中市西屯區○○○○路217之1號「驛達利汽車修配場
      」之維修部門，負責該部門之營運管理與客戶送檢汽車之
      維修工作，為從事業務之人。乙○○為圖一時工作之便利
      ，竟利用其職務之便，於93年11月間某日（起訴書誤為94
      年1月30日），將其因維修車輛工作所需，而由甲○○所
      交保管之汽車電腦解碼盒1組及汽車電腦軟體專用鑰匙1支
      等物，易持有為所有，予以侵占入己。嗣因乙○○未經告
      知甲○○，亦未留下任何聯絡方式，即逕行離職，經甲○○逐一清點乙○○所遺留於公司之物品，始知悉上情。
（三）乙○○又於93年12月間某日，介紹丁○○向中古車商購買
      車牌號碼B2－7183號自用小客車1部，總價為新臺幣（下
      同）18萬元，丁○○因籌不出現款，乃在臺中市○○路大
      順汽車修配廠內，向乙○○商借1萬元繳付頭期款，其餘
      17萬元，則與中古車商約明於嗣後按月分期繳款。丁○○
      購入該部車輛不久，即感覺不合用，考量乙○○係從事車
      輛保養、修配工作，認識收購中古車之業者，乃委託乙○○代為詢問是否有車商有意願購買該部自用小客車，丁○○並為便利出賣起見，乃將該部自用小客車交付予乙○○
      ，由乙○○暫時保管使用，以方便有意購買者查驗車輛。
      乙○○未能替證人丁○○尋得買主買受前述車輛，且未主
      動與丁○○聯繫，嗣後亦推託不予返還該車，竟變易持有
      為所有，予以侵占入己。迨丁○○在彰化縣溪湖鄉某修配
      廠尋獲該部汽車後，僅餘車輛外殼，引擎及內部重要零件
      均不知去向，始知悉上情。
（四）乙○○復於94年2月6日下午1時許，在戊○○位於雲林縣
      斗六市○○路810巷168號（移送併辦意旨書誤載為1678號
      ）之居住處內，向戊○○借用車牌號碼Q6－8071號自用小
      客車1部，約明用畢即予返還。乙○○竟於使用該部自用
      小客車完畢後，未依約按時返還該部自用小客車，在黃寶
      迪在臺中市所經營之「奕勝美股份有限公司」內，將該部
      自用小客車內之引擎1部拆卸後，變易持有為所有，予以
      侵占入己。乙○○後即轉託黃寶迪通知戊○○將引擎已遭
      拆卸之前揭自用小客車車體領回，戊○○始得悉上情。
二、案經臺中縣警察局霧峰分局報請臺灣臺中地方法院檢察署檢
    察官偵查起訴，暨臺中縣警察局霧峰分局報請、雲林縣警察
    局斗六分局報請臺灣雲林地方法院檢察署檢察官呈請臺灣高
    等法院檢察署檢察長令轉臺灣臺中地方法院檢察署檢察官移
    送原審併辦，及臺灣臺中地方法院檢察署檢察官移送本院併
    辦。
    理    由
一、證據能力之說明：
（一）刑事訴訟法第159條之1第1項規定：「被告以外之人於審
      判外向法官所為之陳述，得為證據。」，故被告以外之人
      於他案審判期日向法官所為之陳述，其性質要屬傳聞證據
      ，但依該項立法理由之說明，此係在任意陳述信用性已受
      確定保障之情況下所為，因此該等陳述應得作為證據。是
      以，告訴人即證人丁○○於原審法院97年度易緝字第264
      號案件審理中具結所為之陳述，依上開之說明，具有證據
      能力。
（二）刑事訴訟法第159條之1第2項規定：「被告以外之人於偵
      查中向檢察官所為之陳述，除顯有不可信之情況者外，得
      為證據。」，故被告以外之人於偵查中向檢察官所為之陳
      述，其性質要屬傳聞證據，但依該項立法理由之說明，現
      階段刑事訴訟法規定檢察官代表國家偵查犯罪、實施公訴
      ，依法其有訊問被告、證人及鑑定人之權，證人、鑑定人
      且須具結，而實務運作時，偵查中檢察官向被告以外之人
      所取得之陳述，原則上均遵守法律規定，不致違法取供，
      其可信性極高，為兼顧理論與實務，在除顯有不可信之情
      況者外，被告以外之人於偵查中向檢察官所為之陳述，得
      為證據。所謂「顯有不可信之情況」，係指陳述是否出於
      供述者之真意，有無違法取供情事之信用性而言，故應就
      偵查筆錄製作之原因、過程及其功能等加以觀察其信用性
      ，據以判斷該項陳述是否有顯不可信之情況，並非對其陳
      述內容之證明力如何加以論斷（最高法院94年度臺上字第
      629號判決意旨可資參照）。經查，本案證人即告訴人丙○○、甲○○、戊○○於偵查中具結證述之內容，查無前
      述之顯有不可信之情況者，依上開之說明，具有證據能力
      。
（三）按刑事訴訟法第159條之5規定：「（第1項）被告以外之
      人於審判外之陳述，雖不符前四條之規定，而經當事人於
      審判程序同意作為證據，法院審酌該言詞陳述或書面陳述
      作成時之情況，認為適當者，亦得為證據。（第2項）當
      事人、代理人或辯護人於法院調查證據時，知有第一百五
      十九條第一項不得為證據之情形，而未於言詞辯論終結前
      聲明異議者，視為有前項之同意。」，其立法意旨在於傳
      聞證據未經當事人之反對詰問予以核實，原則上先予排除
      ，惟若當事人已放棄詰問或未聲明異議，基於證據資料愈
      豐富，愈有助於真實發現之理念，且強化言詞辯論原則，
      法院自可承認該傳聞證據例外擁有證據能力。經查，本案
      下列使用之非供述證據，及證人丙○○、甲○○、戊○○
      、黃寶迪於警詢中之陳述，性質上均屬傳聞證據，惟經檢
      察官、上訴人即被告乙○○（下稱被告）於本院97年9月
      22日準備程序時，均表示對上開證據之證據能力不爭執，
      同意作為證據（見本院卷第36頁），又本院審酌上開言詞
      陳述或書面陳述作成時之情況，查無其他不法之情狀，足
      認為得為本案之證據，依刑事訴訟法第159條之5之規定，
      有證據能力。
二、上揭犯罪事實一、（一）（二）（四），業據被告於本院準
    備程序時坦承不諱，然對於犯罪事實一、（三）部分，則矢
    口否認有侵占之故意，辯稱：該部自用小客車引擎故障，剛
    好壞在彰化縣溪湖鄉，其與附近之某修配廠老闆認識，故將
    該車送到該處修理，卸下其他零件是要修理引擎，其當時欠
    錢，沒有能力修車，故將該車寄放在該處，等材料齊全後，
    再裝上引擎云云。惟查：
（一）被告上開自白部分，核與被害人丙○○、甲○○、戊○○
      及證人即奕勝美股份有限公司負責人黃寶迪先後於警詢及
      偵查中指述與證陳之情節大致相符（見臺中縣警察局霧峰
      分局霧警刑字第09500050號影卷第3頁至第4頁，臺中縣警
      察局霧峰分局霧警刑字第0940054487號卷第8頁至第10頁
      、94年度偵字第17700號卷第8頁至第9頁、第15頁至第16
      頁，94年度偵字第4511號卷第5頁至第6頁，95年度偵字第
      641號卷第4頁至第5頁、第7頁至第8頁），並有贓物認領
      保管單一紙、「威通商行」出貨請款單1紙上之文字記載
      、員警查獲照片4張、車牌號碼Q6－8071號自用小客車引
      擎遭拆卸後所拍攝之照片3張、被害人戊○○自「奕勝美
      股份有限公司」領回車體後所簽立之切結書影本1紙等件
      在卷可資佐證（見臺中縣警察局霧峰分局霧警刑字第0950
      0050號影卷第4頁反面，臺中縣警察局霧峰分局霧警刑字
      第0940054487號卷第13頁、第18頁至第19頁，94年度偵字
      第4511號卷第12頁至第13頁，95年度偵字第641號卷第13
      頁），足認被告前開任意性之自白，核與客觀事實相符，
      堪以採信。
（二）證人丁○○於93年12月間某日，透過被告之介紹，向中古
      車商購買前揭車牌號碼B2－7183號自用小客車1部，總價
      18萬元，證人丁○○因當時籌不出現款，乃向被告商借1
      萬元繳付頭期款，其餘17萬元，則與中古車商約明於嗣後
      按月分期繳款，證人丁○○購入該部車輛不久，即感覺不
      合用，考量被告係從事車輛保養修配工作，結識很多收購
      中古車之業者，乃委託被告代為詢問是否有車商有意願購
      買該部自用小客車，證人丁○○並為便利出賣起見，乃將
      該部自用小客車交付予被告，由被告暫時保管使用，以方
      便有意購買者查勘鑑驗車輛，證人丁○○欲販售前揭車輛
      ，亦不是出於被告之遊說慫恿，純粹係自己覺得不合用，
      才將車輛交付予被告暫時保管，並伺機讓售，上述購買汽
      車之頭期款1萬元，事後證人丁○○並沒有歸還予被告，
      且因車子購入後，大半時間均由被告占有使用，故證人丁○○有要求被告幫忙分攤1期或2期之分期款，其餘款項則
      全數由證人丁○○繳納完畢，被告始終未向證人丁○○表
      達自己欲買入該部汽車之意思，被告嗣後未能替證人丁○○尋得買主買受前述車輛，且未主動與證人丁○○聯繫，
      嗣後該車亦推託不予返還，待證人丁○○尋獲該部汽車後
      ，僅餘車輛外殼，內部重要零件均不知去向等情，業經證
      人丁○○於原審法院另案審理時證陳綦詳（見原審法院97
      年度易緝字第264號卷第76頁背面至第80頁正面），並有
      車籍資料查詢系統列印資料1份附卷可稽。被告持有上開
      自用小客車後，在未能為證人丁○○出售該車後，即應告
      知證人丁○○，並依約定將該車返還予證人丁○○，但被
      告均未為上開行為，甚且依其自白，將該車擅自開至彰化
      縣溪湖鄉（見上開卷第80頁），並將該汽車內之引擎及重
      要零件拆除，僅餘車輛外殼，依上開客觀事實觀之，其顯
      有將該車據為所有而將之處分之意思。被告雖以上開情詞
      置辯，但若被告係為修理引擎，則於證人丁○○尋獲該車
      時，應可在修配廠尋得引擎及其他重要零件，但證人丁○○在原審法院另案審理時證稱：其尋得該車時只有車殼，
      引擎及重要零件均不知去向，其有問修配廠老闆，他說他
      也不知道，他說汽車拖來時，就只剩下車殼等語（見上開
      卷第79頁背面），可見證人丁○○未在修配廠尋得引擎及
      其他重要引擎，足可證明被告之辯解不可採，被告係出於
      不法所有之意圖，將該部汽車輛侵占入己之事實，事證明
      確，洵堪認定。
三、被告於為上開行為後，刑法業於94年1月7日修正，於同年2
    月2日公布，於95年7月1日施行。按行為後法律有變更者，
    適用行為時之法律，但行為後之法律有利於行為人者，適用
    最有利於行為人之法律，修正後即現行刑法第2條第1項訂有
    明文。又按比較新舊法，應就罪刑有關之共犯、未遂犯、想
    像競合犯、牽連犯、連續犯、結合犯，以及累犯加重、自首
    減輕暨其他法定加減原因（如身分加減）與加減例等一切情
    形，綜其全部罪刑之結果而為比較，此有最高法院95年5月
    23日95年第8次刑庭會議決議第一、（四）則可資參照：
（一）刑法第33條第5款經修正為：「主刑之種類如下：五、罰
      金：新臺幣一千元以上，以百元計算之」，依修正後之法
      律，刑法第335條第1項普通侵占罪、刑法第336條第2項業
      務侵占罪所得科處之罰金刑最低額為新臺幣1000元，然依
      被告行為時即修正前刑法第33條第5款規定之罰金最低額
      為銀元1元，並提高10倍計算，前開罰金刑，最低額為銀
      元10元，若乘以3倍而換算為新臺幣，最低額僅為新臺幣
      30元。因此，比較上述修正前、後之刑罰法律，自以被告
      行為時即修正前關於科處罰金刑之法律較有利於被告（另
      同時修正之施行之刑法施行法第1條之1，與被告行為時之
      罰金罰鍰提高標準條例第1條前段比較，二者規定適用之
      結果並無不同，且其性質屬於特別準據法，應予優先適用
      ，是自應適用裁判時之法律即刑法施行法第1條之1，最高
      法院96年度臺上字第1136、4185號判決意旨參照）。
（二）被告於行為後，新修正刑法已刪除第56條連續犯之規定，
      是以被告多次行為即須分論併罰，此刪除雖非犯罪構成要
      件之變更，但顯已影響行為人刑罰之法律效果，自屬法律
      有變更，依新修正刑法第2條第1項規定，比較新、舊法結
      果，仍應適用較有利於被告之行為時法律即舊法論以連續
      犯。
（三）綜合上述各條文修正前、後之比較，揆諸前揭最高法院決
      議及修正後刑法第2條第1項規定之「從舊從輕」原則，被
      告自應適用其行為時之法律，即修正前刑法之相關規定，
      予以論處。
四、法律適用部分：
（一）被告任職於被害人甲○○所經營之「驛達利汽車修配場」
      維修部門，負責該部門之營運管理與客戶送檢汽車之維修
      工作，自屬從事業務之人無訛，其將因業務上工作所需而
      保管之汽車電腦解碼盒一組及汽車電腦軟體專用鑰匙一支
      等物予以侵占入己〔即犯罪事實一、（一）部分〕，核其
      此部分所為，應係犯刑法第336條第2項之業務侵占罪。另
      被告就上揭犯罪事實欄一、（二）（三）（四）部分之犯
      行，則均係犯刑法第335條第1項之普通侵占罪。
（二）按普通侵占與業務上侵占，僅犯罪者持有其侵占物之原因
      不同，其犯罪構成要件，即不法所有之意圖及易持有他人
      之財物為己有之要件，並無不同，如基於概括犯意而連續
      為之，應論以連續犯（最高法院67年度第10次刑事庭庭推
      總會決議參照），是本案被告1次業務侵占及3次普通侵占
      之犯行，其時間緊接，所犯為基本構成要件相同罪名，顯
      係基於概括之犯意反覆為之，為連續犯，應依修正前刑法
      第56條之規定以情節較重之業務侵占罪之一罪論，並加重
      其刑。
（三）被告所為前揭犯罪事實一、（一）（三）（四）所載之普
      通侵占犯行，固未據檢察官於起訴書中載明，然與前揭已
      起訴並經論罪之如犯罪事實欄一、（二）所載之業務侵占
      犯行部分，具有刑法修正前之連續犯之裁判上一罪關係，
      依審判不可分原則，為起訴效力所及，其中犯罪事實欄一
      、（一）（四）為檢察官移送原審併辦（臺灣臺中地方法
      院檢察署95年度偵字第3019號、臺灣雲林地方法院檢察署
      96 年度偵緝字第87號），其中犯罪事實欄一、（三）經
      檢察官移送本院併辦（臺灣臺中地方法院檢察署97年度偵
      字第19641號），本院自得併以審理。
（四）原審以被告之罪證明確，予以論罪科刑，固非無見，惟原
      審就犯罪事實一、（三）部分之普通侵占犯行，未及審酌
      ，尚有未洽，檢察官上訴意旨指摘原判決不當請求併辦，
      為有理由，應由本院將原判決予以撤銷改判。被告上訴意
      旨認為：其與被害人彭至善以15萬元達成和解，並與被害
      人丙○○達成協議以1萬元將電腦買下作為賠償，原審量
      刑應屬過重，請求考量被告已與被害人達成和解，且素行
      良好，並無前科，所侵占物品之價值不高，請求從輕量輕
      等語，然原審已審酌被告侵占所得之財產價值，犯後坦承
      犯行，且與被害人甲○○、戊○○表達願意和解賠償損失
      之善意等情，並於犯罪事實認定被告素行尚佳，於量刑時
      列入審酌，被告上訴請求從輕量刑之事由，原審均已慮及
      ，至於被告與被害人丙○○和解部分，被告於本院審理期
      間均未提出和解書以為佐證，是以被告上訴應無理由，惟
      原判決既有上開可議之處，即屬無可維持，自應由本院予
      以撤銷改判。
（五）爰審酌被告之素行，其連續多次侵占所保管及借用之物品
      ，破壞從事業務之人與朋友間應憑本之忠實誠信關係，又
      為圖脫個人一時利便，竟以不法侵占之手段達成目的，致
      生損害於被害人丙○○、甲○○、丁○○及戊○○等人，
      使其四人均因而受有財產上損失，其行為自屬可議，惟衡
      酌被告不法所得之財產價值非高，其犯後坦認犯罪事實一
      、（一）（二）（四）犯罪，尚有悔悟之意，其犯罪後態
      度尚可，並與被害人彭至善達成和解，願支付15萬元，彌
      補其所蒙受之損害，並慮及被告於原審對被害人戊○○等
      人表達善意，承諾日後必將盡全力賠償彌補渠等之損失，
      且被告與被害人丙○○等人雖無證據證明已和解，然被害
      人丙○○等人仍得另循民事訴訟程序尋求救濟等一切情狀
      ，量處如主文所示之刑。
（六）至被告於本案之犯罪時間雖皆在96年4月24日以前，但中
      華民國九十六年罪犯減刑條例係於96年7月16日施行，而
      被告前經原審於96年5月25日發布通緝，嗣於97年6月9日
      始為警緝獲，並經原審於97年6月13日撤銷通緝，有原審
      96年5月25日96年中院彥刑緝字第448號通緝書與97年6月
      13日97年中院彥刑銷字第565號撤銷通緝書1份附卷可稽。
      則依同條例第5條：「本條例施行前，經通緝而未於中華
      民國九十六年十二月三十一日以前自動歸案接受偵查、審
      判或執行者，不得依本條例減刑」之規定，被告本案犯行
      自不得予以減刑，亦附此敘明。
五、被告經合法傳喚，無正當之理由不到庭，爰不待其陳述，逕
    行判決。
據上論斷，應依刑事訴訟法第371條、第369條第1項前段、第364
條、第299條第1項前段，刑法第2條第1項、第336條第2項、（修
正前）第56條，刑法施行法第1條之1第1項、第2項前段，判決如
主文。
中    華    民    國    97    年    11    月    6     日
            刑事第五庭  審判長法  官  趙  春  碧
                              法  官  何  秀  燕
                              法  官  楊  真  明
上列正本證明與原本無異。
不得上訴。
                              書記官  劉  柯  裕
中    華    民    國    97    年    11    月    6     日
附錄論罪科刑法條
中華民國刑法第335條第1項：
  意圖為自己或第三人不法之所有，而侵占自己持有他人之物者
  ，處5年以下有期徒刑、拘役或科或併科1千元以下罰金。
中華民國刑法第336條第2項：
  對於業務上所持有之物，犯前條第1項之罪者，處6月以上5年
  以下有期徒刑，得併科3千元以下罰金。


司法院資訊處製作；財團法人民間司法改革基金會備份。
